臺灣高等法院高雄分院刑事判決　　　　　　　　九十一年度重上更(三)字第三一號
　　上　訴　人
　　即　自訴人　戊○○○
　　　　　　　　丁○○
　　兼　右一人
　　代　理　人　乙○○
　　上　訴　人
　　即　被　告　甲○○
　　選任辯護人　顏福松律師
右上訴人等因被告偽造有價證券案件，不服臺灣高雄地方法院八十四年度自字第三一
號中華民國八十四年十一月十四日第一審判決，提起上訴，判決後，經最高法院第三
次發回更審，本院判決如左：
    主  文
原判決關於甲○○部分撤銷。
甲○○共同意圖供行使之用，而偽造有價證券，處有期徒刑參年貳月。附表三所示支
票背面乙○○之署押，及偽造「劉倍譽」印章壹枚，暨偽造「劉倍譽」發票日八十二
年八月十五日，面額新台幣陸萬伍仟元之本票貳拾貳張，均沒收。
    事  實
甲○○與杜文淵（業經原審通緝中，嗣到案後另結）係夫妻，於民國八十二年七月十
五日，在高雄市新興區○○○路二五之一號共同邀集每會新台幣（下同）五萬元之民
間互助會（期間自八十二年七月十五日起，至八十四年六月十五日止，每月十五日在
上址開標，採外標制），由甲○○擔任會首，並以杜文淵及「劉倍譽」名義各參加一
會，會首連同會員共計廿四會（會員名冊詳如附表一所載）。嗣於八十二年八月十五
日第二會開標時，甲○○與杜文淵（下稱甲○○夫婦）竟共同基於行使偽造私文書、
詐欺取財之犯意，在上址，推由杜文淵在空白字條上偽造「劉倍譽」署押及標息一萬
五千元之標單投標，標得該次互助會，復共同意圖供行使之用，共同偽造「劉倍譽」
之本票（由甲○○先在空白本票上偽填發票日八十二年八月十五日，面額六萬五千元
，再交由杜文淵令不知情第三人偽造「劉倍譽」之印章及發票人劉倍譽之署押及印文
，並偽填發票人地址為高雄市○○○路一二八之四十號即甲○○之母許賽玉住所），
共二十二張（扣除會首，會員有二十三會，再扣除劉倍譽自己，但含給杜文淵一張以
免他人起疑），持之向互助會員收取會款，使乙○○、丁○○（以其夫張純仁之名義
參加）等活會會員陷於錯誤而交付會款，共計詐得一百零五萬元（會員二十三會，扣
劉倍譽、及杜文淵，餘二十一會，每會五萬元，計一百零五萬元），足以生損害於丁○○、乙○○等活會會員；而上開互助會，嗣後於八十二年九月十五日第三會開標後
，因會員許素梅得標後臨時退出，其餘會員張江山等多人亦退出，甲○○夫婦乃續招
方鳳梅、戊○○○（以「許二郎」之名義）、古璧華（以「林玫如」之名義）等多位
新會員加入前開互助會，會首連同會員中途重新組合變更為二十一會（變更後會員名
冊詳如附表二所載）；於八十二年十一月十五日第五會開標時，在上址，甲○○夫婦
復承前開詐欺取財、行使偽造私文書之概括犯意，由甲○○夫婦或令不知情之第三人
，在空白字條上偽簽乙○○署押及標息一萬八千八百元之標單投標，標得該次互助會
，嗣因甲○○夫婦無法取得乙○○所開立之支票供收取會款，乃向會員詐稱乙○○得
標後不願開立支票，由甲○○簽發其本人彰化商業銀行支票一張（給丁○○）及其不
知情之母許賽玉所同意交使用之支票十四張，並於其中十一張許賽玉支票（票號、金
額、金額等詳如附表所示）上，由甲○○或利用不知情之顏杏如於支票背面偽造乙○○之署押背書，持以交給蔡光泰等活會會員，計向各活會會員詐得會款共七十五萬元
（會員二十會，扣杜文淵、劉倍譽、第四會方鳳梅得標，及乙○○二會，餘十五會，
每會五萬元，計七十五萬元），足以生損害於戊○○○、丁○○、乙○○等活會會員
。嗣於八十三年二月十五日甲○○宣告互助會停會，經其他活會會員相互查證始發現
上情。案經戊○○○、丁○○、乙○○向臺灣高雄地方法院提起自訴。
    理  由
一、訊據被告甲○○固坦承有招集右揭互助會及第五會會款係其取得使用等事實，惟
    矢口否認有偽造有價證券、偽造文書及詐欺取財犯行，辯稱：「劉倍譽」確有其
    人，因是杜文淵的朋友，所以伊不認識且不知其住所，「劉倍譽」本票上之「劉
    倍譽」簽名、地址及蓋章是伊交空白本票給杜文淵拿去交「劉倍譽」，由劉倍譽
    本人親自簽發本票二十二張，伊夫婦並未偽造劉倍譽本票；又八十二年十一月間
    乙○○確有來標會，標金是一萬八千八百元，但乙○○標到後就退會，於是伊用
    伊母親許賽玉同意交伊使用的支票向會員收取會款，支票背面固有註記「乙○○
    」之名字，有些是伊寫的，有些是會員自己註記，但那只是註記表示該會係乙○○標會，並沒有背書由乙○○負清償責任意思，應無生實質損害於乙○○云云。
    惟查：
(一)、八十二年八月十五日第二會開標時，劉倍譽未出面標會，係由杜文淵以「劉倍譽
    」名義及標息一萬五千元得標，並由被告在空白本票先填載發票日八十二年八月
    十五日，面額六萬五千元，後將本票交給杜文淵，杜文淵將本票拿回來時，其上
    即已填妥發票人劉倍譽之署押及印文，並填載發票人地址為高雄市○○○路一二
    八之四０號，再交由被告背書後持之向互助會員收取會款之事實，業經被告自承
    在卷（更二審四七頁），核與自訴人等指訴情節互核相符，並有互助會單、「劉
    倍譽」名義簽發本票附卷可稽（本院卷證物袋內、原審卷(一)一六四至一六六頁）
    ；被告雖辯稱：本票上之「劉倍譽」署名、印文、地址係杜文淵拿給劉倍譽，由
    劉倍譽本人親自填寫簽發；又劉倍譽是杜文淵的朋友，因杜文淵不知去向，所以
    無法去向劉倍譽收錢，劉倍譽怕她先生知道在外面跟會才用伊母親（許賽玉）的
    地址，劉倍譽確有其人云云。然，經本院以網路向法務部戶役政連結作業系統查
    詢，並無「劉倍譽」戶籍資料，有該作業系統查詢表可證（更二審卷一九三頁）
    ；又被告先辯稱：劉倍譽係杜文淵之朋友，證人顏杏如、古璧華、蔡光泰亦均認
    識云云（八十六年台上字第０四二四六號卷八頁反面第三行至第五行），然證人
    顏杏如、古璧華、蔡光泰到庭後均結證稱：未見到過劉倍譽此人等語（更(三)審卷
    一七三頁、原審卷(二)三二頁），自訴人亦均指稱未見過「劉倍譽」其人，亦即並
    無任何會員見過「劉倍譽」其人，被告嗣後亦坦稱：事實上伊自己本身亦沒有見
    過劉倍譽，所以互助會其他會員也沒有見過她等語（更三審卷五八頁），被告所
    辯前後不一，已見情虛。又自訴人戊○○○對「劉倍譽」提出詐欺告訴（台灣高
    雄地方法院檢察署以八十三年偵字第一六六六三號），經檢察官向戶政機關查詢
    劉倍譽之設籍及年籍資料，仍查無結果，於是簽結，有臺灣高等法院高雄分院檢
    察署八十四年度議字第四十號處分書記載可考（原審(一)卷第一二一頁）。再查，
    卷附之劉倍譽本票上發票人地址為「高雄市○○○路一二八之四Ｏ號」，該地址
    經查證後與被告之母許賽玉之地址相同，再經本院向中華電信北高雄服務中心函
    查結果，卷內會單上劉倍譽所留電話「0000000」號（附於原審卷(一)證物
    袋內）用戶名稱為被告之母許賽玉，裝機地址為高雄市○○○路一二八之四０號
    （即被告之母許賽玉地址），參以會首召集互助會會員，與會員間金錢關係之往
    來密切，會首必須於每月開標後向會員收取會款、交付得標會款與得標之會員，
    並承擔已得標會員不依規定給付會款時，代為給付之責任，衡諸常情，會首必知
    會員之聯絡電話或地址，以利互助會事宜聯絡及會款之收取、交付等，如確有「
    劉倍譽」其人，則被告身為會首豈有無任何資料可考之理，然被告歷經七年餘之
    調查、開庭審理，被告始終無法述明劉倍譽年籍、住居所，且對於劉倍譽竟能在
    第二會（第一會為會首）就標得會款，會款如何交付？「劉倍譽」死會會款如何
    收取？等情，均未能提供具體事證以憑供法院調查，以實其說，被告所辯：劉倍
    譽擔心其先生知道在外面跟會，才用伊母親（許賽玉）的地址簽發本票，劉倍譽
    確有其人云云，顯無足採。足證「劉倍譽」係本件系爭互助會之人頭會員甚明。
    益徵該互助會第二會開標時，被告及杜文淵共同以「劉倍譽」名義偽造標單冒標
    ，並共同偽造「劉倍譽」署押簽發本票詐收會款無訛。
(二)、另八十二年十一月十五日，被告向活會會員訛稱乙○○標得會款，而將第五會會
    款取走使用，並由被告簽發其本人彰化商業銀行支票一張（給丁○○）及其母許
    賽玉為發票人、付款人為第一信用合作社新興分社、面額或為六萬八千八百元、
    或六萬八千元之支票十四張，交付各活會會員以收取會款，復於其中十一張許賽
    玉支票（發票日、票號、金額、受款人詳如附表三所示）之背面有偽簽「乙○○
    」之署押之事實，業據自訴人乙○○指訴甚詳，被告甲○○歷次訊問時亦均坦承
    有將八十二年十一月十五日之互助會會款花用，並簽發許賽玉名義第一信用合作
    社新興分社、面額六萬八千八百元或六萬八千元之支票十餘張、並於支票背面由
    其自己或利用不知情之顏杏如偽造「乙○○」名字等情相符（原審卷(一)一三四頁
    背面、上訴審卷二五四頁正反面、更一審四六頁、更三審卷七七頁），並經證人
    曾林秀春結證稱：0000000號許賽玉支票背面乙○○簽名不是伊簽的等語
    （更三審卷七六頁）；證人顏杏如證稱：0000000號支票背面乙○○簽名
    是甲○○叫伊寫的等語（更三審卷一七二頁），此外復有附表三所示之各該支票
    在卷可證，矧被告曾任職獅子會會長，召集五萬元高額互助會，對一般法律識即
    易理解之支票背面簽署人名所生法律意義，被告尚無不知之理，況若如被告所辯
    「乙○○標到後表示不要」，其正當做法應係找其他會員依原標金頂替，縱乙○○亦欲中途退出互助會，亦應週知其他會員，若係本人頂下，大可正當簽發本人
    支票而明告其他會員，絕無使用本人票據，猶然須註記已退出互助會之乙○○簽
    名於票據背面之理，是被告辯陳簽名乙○○僅是「註記」意義，尚無可採信，其
    有於附表三所示之支票偽造「乙○○」之署押，表示乙○○背書，以掩飾其本人
    實際取得款項供己使用之實情，當堪以認定。被告此部分辯解固曾獲證人古壁華
    於原審中證陳附合稱：「票背面寫乙○○名字主要是要註明是由乙○○標到會」
    云云（原審(二)卷第三一頁）；然證人古壁華就乙○○簽名之緣由為「註記」之說
    詞，其不合理由性相同於上開被告所辯部分之論述，而互助會員既獲告知某另會
    員標得會款，罕見有以交付客票再行背書持交活會會員方式，而既獲告知「乙○○得標」，豈有捨要求交付乙○○本人票據或至少要求乙○○本人背書擔負債務
    ，而就僅是自我在第三人發票票據上註記之理？事實上，尚有一證人曾林秀春於
    本院上訴審作證時本亦同上開古壁華同意旨說詞，然嗣於本院已翻異前詞改稱：
    「0000000號許賽玉支票背面乙○○簽名不是伊簽的」等語（更三審卷七
    六頁），參以，證人古壁華證陳甲○○有還伊錢等情，難以排除古壁華係基於迴
    護心態所為證詞，難為有利被告之認定依據。至證人顏杏如於原審證稱：「我有
    見乙○○標會，但不知乙○○退會的事，甲○○在後來收會款時，告訴我乙○○
    退會的事，因我看票是開許賽玉的票，票額六萬八千八百元，票後有寫乙○○名
    ，她說註記是乙○○標走」云云（原審(二)卷一三七頁背面），然嗣後顏杏如於本
    院則已證稱：「第五會伊沒有辦法確定是誰標到，有一次伊去參加標會，伊有看
    到標單是寫乙○○，現場有一男生，甲○○告訴伊說那就是乙○○，伊不認識乙○○，在庭上的乙○○伊不知道是否就是那個男生，因為伊只看到背面」等語（
    更三審卷一七二頁），證詞同有翻異之情，而證人古璧華固結證稱：不認識乙○○，伊沒有見過乙○○在標會會場親自標到會，是甲○○告訴伊說是乙○○標到
    會，甲○○收會款時，是拿許賽玉的票來收會款，那時候伊不知道許賽玉是她家
    人，她說是許賽玉要的等語（更三審卷一六九、一七０頁），亦顯示非證人本人
    所親見乙○○標會；是除被告自己所辯以外，經查並無任何會員明確見到乙○○
    於八十二年十一月十五日第五會開標時前往標會，被告辯稱：乙○○有於第五會
    開標當日前往投標云云，自不足採信。又原審法官最初提示上開支票時，被告供
    稱：「是我開的沒錯，背面乙○○名字亦是我簽的，我簽乙○○的名字是有經他
    同意。」（原審(一)卷第一三四反面第二、三行），嗣改稱係註記乙○○得標云云
    ，惟被告如僅係註記該會由乙○○得標，何須經乙○○同意？佐以被告於原審辯
    稱，乙○○得標後退會，乙○○把死會的票退還給我們，取走本金後已退會云云
    （原審(一)卷第一三五頁）；然如乙○○真的退會而將死會的票退還，則乙○○如
    何還持有會首甲○○八十二年七月十五日（第一會）簽發、八十二年九月十五日
    （第三會）簽發之互助會支票各二張及第二會劉倍譽得標後簽發之本票二張，有
    上開票據六張在卷可證（原審(一)卷一六六、一六七頁），被告所辯與事實不符，
    復與常情相悖，本院自難以採信。自訴人乙○○指稱：伊未於八十二年十一月十
    五日開標當日前往投標，伊本人都沒有去標過會，亦未於支票背面背書，是被告
    把伊的會標走並取走會款，且其他會員標息又很高，所以另外一會伊不參加了，
    被告冒標的那一會被告亦沒有跟伊解決，伊沒有標到會後不要；至於伊手上為何
    只有六張票，是因為伊跟了二會，繳了三次會款共三十萬元，後來別人跟我說伊
    的會被標走的，被告還欠伊其他錢未還，所以伊沒有繳八十二年十月以後之會款
    ，故手上只有六張票等語（上訴審卷三一五頁背面、三一六頁、更三審卷七八、
    八一、一八七頁）並提出上開票據六張為證，當堪信為真實，被告與杜文淵於八
    十二年十一月十五日第五會開標時，在上址，有前述詐欺取財、行使偽造私文書
    之犯行，亦堪以認定。
(三)、雖被告於止會後，於八十三年三月八日抽籤決定分配順序，而有與部分活會會員
    和解，賠償部分會員款項，業經林火石到庭證明屬實（上訴審卷一二八頁反面）
    ，證人古壁華亦證明甲○○有還伊錢等情，並有被告甲○○於八十五年七月二日
    答辯狀所提出證物為證，惟被告事後賠償或返還會款，雖使所生危害減輕，無解
    於其詐欺取財、偽造文書及意圖供行使之用，偽造有價證券之罪責。綜上所述，
    本件事證已甚明確，被告詐欺取財、偽造文書及偽造有價證券之犯行堪予認定。
二、按民間互助會之標單，在空白紙上記載一定之金額及姓名，如單從該記載內容上
    之形式觀之，殊無法瞭解其為何種用意之證明，而必須依據習慣或特約，始足以
    表示該一定之金額即為標取會款之利息，該姓名即為標取會款之會員，故偽造該
    標單應認為係偽造同法第二百二十條第一項以文書論之私文書。而支票上之背書
    ，為法律所定對支票負擔保責任之文書。是核被告所為係犯刑法第二百十六條、
    第二百十條、第二百零一條第一項、第三百三十九條第一項之罪。又被告與杜文
    淵就上開犯行有犯意聯絡及行為分擔，均為共同正犯。被告偽造劉倍譽、乙○○
    標單之署押，為偽造準私文書之部分行為，而偽造準私文書復持以行使，偽造準
    私文書之低度行為應為行使之高度行為所吸收，均不另論罪。偽造「劉倍譽」印
    章之行為，為偽造有價證券行為之一部，而偽造有價證券後，復持以行使，其行
    使之低度行為被偽造之高度行為所吸收，亦均不另論罪。又被告每次詐標會款後
    向多數活會會員詐取財物，侵害多數人法益，係一行為觸犯數罪名，應依想像競
    合犯之規定，論以詐欺取財一罪。被告先後多次行使偽造私文書、詐欺取財之犯
    行，均時間緊接，所犯係構成要件相同罪名，顯均係基於概括犯意反覆為之，均
    應依連續犯之規定，分別以一罪論，並加重其刑。被告所犯行使偽造私文書、偽
    造有價證券及詐欺取財三罪間，有方法結果之牽連關係，應依刑法第五十五條之
規定，從一重之偽造有價證券罪處斷。又被告所犯偽造「劉倍譽」標單、本票部
    分，雖未據自訴人起訴，但於原審審理時業已指訴敘及，且與已起訴部分有牽連
    犯之關係，為起訴效力所及，本院自得併予審理。附此說明。
三、被告上開犯罪事證已明，原審法院對其論罪科刑，固非無見。惟原判決就被告甲○○於第二會以人頭會員「劉倍譽」名義冒標，偽造「劉倍譽」名義簽發本票收
    取會款，第五會偽造乙○○標單冒標部分，未併予審理，尚有未洽。又被告偽造
    乙○○於附表三支票背書，原判決認此部分犯罪不能證明，亦有未洽。被告否認
    此部分犯行及自訴人等上訴意旨指摘原判決此部分量刑太輕，雖均無理由，惟原
    判決此部分既有可議，自應由本院將原判決關於甲○○部分撤銷改判。審酌被告
    甲○○前無不丙素行紀錄，有臺灣高等法院被告全國前案紀錄表在卷足稽，利用
    擔任互助會會首之機會，以「劉倍譽」之名及冒「乙○○」之名標取會款，詐得
    會款數額不少，且迄今尚未完全清償與自訴人及其他活會會員，所為危害經濟秩
    序非輕，犯後並飾詞卸責等一切情狀，爰量處如主文第二項所示之刑。被告所偽
    造「劉倍譽」印章一枚、偽造「劉倍譽」本票二十二張及如附表三所示支票背面
    「乙○○」之署押，雖部分未扣案，但無證據證明業已滅失，爰分別依刑法二百
    十九條、第二百零五條規定宣告沒收。至於偽造「劉倍譽」、「乙○○」標單，
    被告供稱未保留，且時隔久遠，諒已滅失，偽造標單之署押，不另諭知沒收。
四、自訴意旨另以：
(一)、被告於八十二年九月十五日，向戊○○○詐稱乙○○標到，而簽發甲○○名義、
    付款人中國國際商業銀行新興分行、面額六萬七千五百元、票號0000000
    號支票，並於該支票背面偽造乙○○背書，認被告此部分涉有偽造私文書罪嫌云
    云。經查自訴人戊○○○固持有上開經乙○○背書支票，惟查該票號00000
    00號支票（正本附於更一審卷五二頁袋內）其上「乙○○」背書與被告自承書
    寫附表三所示支票「乙○○」背書之筆跡，以肉眼觀察，已有不同，且經本院送
    內政部警政署刑事警察局鑑定，亦以該簽名字跡特徵不顯，而無從鑑定，有該局
    八十六年十月十三日八六刑鑑字第六八五四０號函一紙附卷可稽（更一審卷五一
    、五二頁），又被告於八十二年九月十五日第三會開標時，會員許素梅以一萬七
    千五百元得標後退出為由，並簽發甲○○在中國國際商業銀行新興分行面額各六
    萬七千五百元之支票交付各活會會員收取會款，亦僅有自訴人戊○○○持有之該
    張支票有乙○○背書，此有被告提出回收支票在卷可按，自難僅以自訴人戊○○○持有與被告筆跡不符支票，遽認該背書為被告所偽造。
(二)、自訴人戊○○○另自訴略稱：被告甲○○與許賽玉、王藝儒等人，共同意圖為自
    己不法之所有，於八十二年三月初，藉自訴人戊○○○召集五萬元互助會之機會
    ，委由被告甲○○向自訴人誑稱：願加入互助會，並表示其開設珠寶骨董店很好
    賺云云，致自訴人戊○○○信以為真，允其入會；嗣於八十二年五月五日，委由
    被告甲○○指名蕭夙，以一萬七千元之標金，及於同年十月五日委由被告甲○○指名杜文淵，以一萬八千元之標金，及同年十一月五日指名王藝儒，以一萬八
    千元之標金，先後標得該會，並持杜文昭、杜文淵、顏杏如之支票前來給付會款
    ；其後，彼等見目的已達，乃故意使前開支票退票，而達詐財之目的。又被告甲○○於八十三年一月二十三日，基於不法得利之意圖，藉口與自訴人戊○○○會
    帳，事先編列清償明細，以不實之計算方式，使自訴人陷於錯誤，署名於該明細
    表，被告甲○○不僅免除應支付予自訴人之債務，反因其計算結果，自訴人尚欠
    其六十二萬二千二百元，因認被告共同詐欺等罪嫌云云。惟查，自訴人戊○○○
    所訴之前開事實，業經台灣高雄地方法院檢察署檢察官於八十三年十一月三十日
    ，以八十三年度偵字第一六六六三號、一七七六六號不起訴處分在案，自訴人聲
    請再議，亦經駁回確定，有該處分書在卷可參；乃自訴人於該案經偵查終結後，
    始於八十三年十二月二十二日，就同一案件向原審提起自訴，依法係不得提起自
    訴而提起；本應為不受理之諭知，惟因自訴人認與前開科刑部分係裁判上一罪關
    係，故不另為不受理之諭知。
(三)、自訴人丁○○及乙○○另自訴部分：(1)被告甲○○於八十二年三月中旬參加丁○○召集互助會，以杜文淵、甲○○名義加入，惟自八十二年三月二十五日、六月
    二十五日、十月二十五日標得會款，致丁○○信其有清償能力而給付會款，詎被
    告於八十三年二月間未再給付死會會款；(2)又於八十二年七、八月間持其向戊○○○、古璧華、蔡光泰等人借得之支票，向丁○○調現，共借得五百八十五萬元
    ，嗣後竟詐稱該支票行將退票，欲以甲○○及杜文淵簽發之本票換回客票，致丁○○信以為真允予換回，惟屆期提示，前開本票均未獲付款，丁○○始知受騙；
    (3)又被告甲○○、王藝儒、許賽玉共同意圖為自己不法之所有，藉聯祥五金行（
    即周主昆）召集互助會之機會，要求自訴人丁○○介紹其參加，致自訴人丁○○
    不疑有他，遂向周主昆推薦，致周主昆允其參加二會（該互助會係自八十二年三
    月五日起會，每會三萬元）；惟彼等於標得會款後，即不再繳納會款，致周主昆
    向自訴人丁○○追討前開會款；(4)被告甲○○自八十一年九月、十月間至八十二
    年十月間止，以急需週轉為由，持戊○○○等人之客票向乙○○調借現款，共一
    千四百七十萬元，惟嗣又由被告甲○○與杜文淵共同簽發面額合計一千四百七十
    萬元之本票十張，換回戊○○○之支票，使乙○○陷於錯誤而允其換回，惟屆期
    該十張本票經提示不獲支付，乙○○始知受騙，又彼等於八十二年二月十五日及
    同年六月二十五日，委由被告甲○○、杜文淵等人加入自訴人乙○○之妻楊惠珠
    所召集之互助會，惟於標得會款後，即未再繳納會款。因認被告上開犯罪事實，
    亦涉有詐欺罪嫌等語。經查：
、訊之被告否認詐欺丁○○會款、借款等，亦否認騙取乙○○之會款及借款，亦否
    認以本票換回客票（支票）係詐欺取財，辯稱：伊有向乙○○、丁○○借款，收
    取月息三分之利息，期間長達一、二年之久，有多筆款項匯入乙○○及丁○○或
    張純仁之支票帳戶，故絕無詐欺其二人之意思等語。
、被告及杜文淵與自訴人丁○○長期以來，確有金錢及互助會之往來，被告及杜文
    淵於八十二年三月二十五日並參加丁○○之配偶張純仁為會首、每會五萬元之互
    助會，有該互助會單乙紙在卷可證（原審(一)卷四○頁），亦有杜文淵簽發面額合
    計二百二十萬元之本票四張等在卷可考（原審(一)卷四四至四六頁），雖被告將參
    加之三會分別於八十二年三月二十五日、八十二年六月二十五日及八十二年十月
    二十五日標得會款花用，惟按民間合會習慣，係會首負責基於對各會員之信任關
    係，邀集而組成，是故合會契約要係會首與會員所訂立之契約，各會員以出標金
    最高者為得標，自訴人丁○○既自任會首，則被告與杜文淵於該三次時間出標息
    而標得會款，既無冒標等詐欺或不法情事，如何指被告甲○○及杜文淵詐取會款
    ？其指責被告與王藝儒、許賽玉共同藉聯祥五金行（即周主昆）召集互助會之機
    會，要求自訴人丁○○介紹其參加，致自訴人丁○○不疑有他，遂向周主昆推薦
    ，致周主昆允其參加二會，惟彼等於標得會款後，即不再繳納會款，致周主昆向
    自訴人追討債務云云，亦殊難認與刑法詐欺罪之構成要件相符。至於自訴人丁○○指被告施用詐術，於八十二年七、八月間持其向戊○○○、古璧華、蔡光泰等
    人借得之支票，向丁○○調現，共借得五百八十五萬元，嗣後竟詐稱該支票行將
    退票，欲以甲○○及杜文淵簽發之本票換回客票，致丁○○信以為真允予換回，
    惟屆期提示，前開本票均未獲付款，丁○○始知受騙云云，自訴人丁○○允被告
    持支票調借現金，既係基於平日信賴關係，互通金錢之有無而收取利息，遍查全
    卷，除被告於事實欄所邀集之互助會有冒標情事之外，要難僅憑丁○○片面指訴
    ，遽認被告與杜文淵自始有詐騙丁○○之情事。
、被告與自訴人乙○○長期以來，確有金錢及互助會之往來，自訴人乙○○於原審
    及本院訊問時均坦承與杜文淵係同學，長期有金錢借貸關係，亦坦承收取月息三
    分之利息（一審(一)卷一五○頁、上訴審卷一二八頁），並有乙○○自承為其書寫
    之利息計算表在卷可考（上訴審卷一三五頁），及乙○○之妻楊惠珠為會首之互
    助會單二張可以為證（原審卷(一)七二、七三頁），再觀之更審前本院向中國農民
    銀行屏東分行，調取乙○○之支票帳戶往來明細表，足以認乙○○確有兌領多筆
    杜文淵、許賽玉等簽發支票，是應認被告辯稱與乙○○有長期財務往來，向乙○○調現都有支付利息等情為真實，則乙○○既基於熟識而同意借錢給被告甲○○
    夫婦，亦互相參加對方所邀集之互助會，既無冒標之情事，縱被告事後因週轉困
    難而無法給付所欠之四十萬餘元會款、暨一千四百七十餘萬元之票款等債務，要
    屬債務不履行之民事糾葛，此部分要難認被告及杜文淵有對乙○○施用詐術，使
    乙○○陷於錯誤而交付財物之情事。
、自訴人丁○○所訴被告詐欺周主昆及自訴人乙○○自訴被告等詐欺楊惠珠所召集
    之互助會款，應認該二件債務之被害人係周主昆、楊惠珠，本件自訴人等丁○○
    及乙○○並非前開互助會之被害人，依法不得提起自訴；其對被告提起此部分訴
    訟，應認為係不得提起自訴而提起。
(四)、綜上所陳，應認為被告上開自訴部分不能證明有詐欺取財犯行或不能提起自訴。
    惟自訴人等認被告係基於概括犯意連續詐欺，為裁判上一罪，爰不另為無罪及不
    理之諭知。原審對被告此部分被訴偽造私文書、詐欺部分，認為不能證明犯罪，
    而不另為無罪之諭知，經核並無違誤。自訴人此部分上訴意旨仍執陳詞，指被告
    此部分涉犯偽造私文書、詐欺取財，難認為有理由，併予明。
五、原判決對共同被告許賽玉、王藝儒、顏杏如及反訴部分，已判決確定，本院不予
    論列。
據上論結，應依刑事訴訟法第三百六十九條第一項前段、第三百六十四條、第二百九
十九條第一項前段、第三百四十三條、刑法第二十八條、第五十六條、第二百零一條
第一項、第二百十六條、第二百十條、第三百三十九條第一項、第五十五條、第二百
十九條、第二百零五條，罰金罰鍰提高標準條例第一條前段，判決如主文。
中    華    民    國      九十一      年      八      月     十五   日
                              臺灣高等法院高雄分院刑事第八庭
                                  審判長法官  郭雅美
                                        法官  張盛喜
                                        法官  洪兆隆
右正本證明與原本無異。
如不服本判決應於收受本判決後十日內向本院提出上訴書狀，其未述上訴理由者，
並得於提起上訴後十日內向本院補提理由書狀（均須按他造當事人之人數附繕本)「
切勿逕送上級法院」。
                                      書記官  吳福連
中    華    民    國 九十一      年      八      月     十五   日
附錄：本判決論罪科刑法條：
刑法第二百十六條
行使第二百十條至第二百十五條之文書者，依偽造、變造文書或登載不實事項或使登
載不實事項之規定處斷。
刑法第二百十條
偽造、變造私文書，足以生損害於公眾或他人者，處五年以下有期徒刑。
刑法第二百零一條
意圖供行使之用，而偽造、變造公債票、公司股票或其他有價證券者，處三年以上十
年以下有期徒刑，得併科三千元以下罰金。
行使偽造、變造之公債票、公司股票或其他有價證券，或意圖供行使之用，而收集或
交付於人者，處一年以上七年以下有期徒刑，得併科三千元以下罰金。
刑法第三百三十九條第一項
意圖為自己或第三人不法之所有，以詐術使人將本人或第三人之物交付者，處五年以
下有期徒刑、拘役或科或併科一千元以下罰金。
附表一：（互助會，自八十二年七月十五日至八十四年六月十五日，共二十四會）
０１、甲○○（會首）。    ０９、張純仁。        １７、顏維男。
０２、張江山。            １０、許春梅。        １８、張研蓉。
０３、黃玉英。            １１、蔡光泰。        １９、許賽玉。
０４、許素梅。            １２、顏杏如。        ２０、劉倍譽。
０５、蘇光榮。            １３、郭平鎮。        ２１、洪玉霖。
０６、許素花。            １４、林秀春。        ２２、杜文淵。
０７、許素花。            １５、乙○○。        ２３、蔡元宗。
０８、張研蓉。            １６、乙○○。        ２４、王麟國。
附表二：（互助會，自八十二年七月十五日至八十四年三月十五日，共二十一會）
０１、甲○○（會首）。    ０９、蔡光泰。        １７、陳玫如。
０２、葉柒里。            １０、林仰珍。        １８、許二郎。
０３、陳裕堅。            １１、陳連興。        １９、杜文淵。
０４、陳裕堅。            １２、林秀春。        ２０、陳秋燕。
０５、方鳳梅。            １３、乙○○。        ２１、林照輝。
０６、林秀鳳。            １４、乙○○。
０７、張純仁。            １５、張研蓉。
０８、莊明河。            １６、劉倍譽。
附表三：付款人高雄市第一信用合作社新興分社、發票人許賽玉
┌───┬─────┬───────┬──────┬──────────┐
│編號  │發票日    │票號          │金額        │備註                │
├───┼─────┼───────┼──────┼──────────┤
│１‧  │年月未載，│0000000│六八八００元│更一審卷三六頁      │
│      │日期為１８│              │            │（原本附卷）        │
│      │日。      │              │            │                    │
├───┼─────┼───────┼──────┼──────────┤
│２‧  │同右      │0000000│六八八００元│同右（原本附卷）    │
├───┼─────┼───────┼──────┼──────────┤
│３‧  │82.12.18  │不詳          │六八０００元│給蔡光泰（影本附於上│
│      │          │              │            │訴審卷一五五頁）。  │
├───┼─────┼───────┼──────┼──────────┤
│４‧  │83.元.18  │不詳          │六八０００元│給洪志祥（影本附於上│
│      │          │              │            │訴審卷一五六頁）。  │
├───┼─────┼───────┼──────┼──────────┤
│５‧  │82.12.18  │0000000│六八０００元│林朝銘已兌領（影本附│
│      │          │              │            │於上訴審卷二三五頁）│
├───┼─────┼───────┼──────┼──────────┤
│６‧  │83.09.18  │0000000│六八０００元│蔡光泰持有（影本附於│
│      │          │              │            │一審卷(一)一四二頁）  │
├───┼─────┼───────┼──────┼──────────┤
│７‧  │年月未載，│0000000│六八八００元│給（曾林）秀春（影本│
│      │日期為１８│              │            │附於上訴審卷一五六頁│
│      │日。      │              │            │）。                │
├───┼─────┼───────┼──────┼──────────┤
│８‧  │同右      │0000000│六八八００元│給莊明河（影本附於上│
│      │          │              │            │訴審卷一 五五頁）。 │
│      │          │              │            │                    │
├───┼─────┼───────┼──────┼──────────┤
│９‧  │同右      │0000000│六八八００元│給林火石（影本附於上│
│      │          │              │            │訴審卷一五六頁）。  │
│      │          │              │            │                    │
├───┼─────┼───────┼──────┼──────────┤
│１０‧│83.06.18  │0000000│六八八００元│戊○○○持有（影本附│
│      │          │              │            │於一審卷(一)一六五頁）│
│      │          │              │            │。                  │
├───┼─────┼───────┼──────┼──────────┤
│１１‧│83.12.18  │0000000│六八八００元│影本附於上訴審卷二九│
│      │          │              │            │二頁。              │
└───┴─────┴───────┴──────┴──────────┘
